臺灣臺北地方法院民事裁定
111年度消債更字第266號
聲  請  人  
即債務人    劉中哲  


代  理  人  鄭美雪  
相  對  人  
即債權人    花旗（台灣）商業銀行股份有限公司


法定代理人  莫兆鴻  


代  理  人  陳正欽  
相  對  人  
即債權人    滙豐（台灣）商業銀行股份有限公司

法定代理人  陳紹宗  


相  對  人  
即債權人    遠東國際商業銀行股份有限公司

法定代理人  周添財  


相  對  人  
即債權人    台新國際商業銀行股份有限公司

法定代理人  尚瑞強  


相  對  人  
即債權人    良京實業股份有限公司

法定代理人  平川秀一郎



相  對  人  
即債權人    富邦資產管理股份有限公司

法定代理人  洪主民  


相  對  人  
即債權人    新光行銷股份有限公司

法定代理人  李明新  
代  理  人  鄭穎聰  
相  對  人  
即債權人    滙誠第二資產管理股份有限公司

法定代理人  莊仲沼  


相  對  人  
即債權人    臺灣中小企業銀行股份有限公司

法定代理人  林謙浩  
代  理  人  張中平  
上列當事人因消費者債務清理事件聲請更生，本院裁定如下：
    主  文
聲請人劉中哲自民國一一一年十一月十四日下午四時起開始更生
程序。
命司法事務官進行本件更生程序。
    理  由
一、按債務人不能清償債務或有不能清償之虞者，得依本條例所
    定更生或清算程序，清理其債務，消費者債務清理條例（下
    稱消債條例）第3條定有明文。依消債條例之立法目的，在
    於經濟上陷於困境之消費者，若任其於惡性循環之債務窘境
    中自生自滅，其將衍生嚴重之社會問題，致難以維持安定之
    社會經濟秩序，故有予以分別情形依更生或清算之程序清理
    其債務之必要，藉以妥適調整其與相關債權人間之權利義務
    關係，以謀求消費者經濟生活之更生機會，從而健全社會經
    濟發展。惟私法上債之關係，係以當事人間之信賴關係為基
    礎，為社會經濟組織之重要支柱，故當事人於以法律行為追
    求自己之利益之際，亦應顧及對方之利益，並考量債權債務
    在社會上的作用，本於誠實及信用之原則，行使其債權及履
    行其債務，故消費者欲以消債條例調整其所負義務，自應本
    於誠信原則之本旨，僅在其不能清償債務或有不能清償之虞
    而使其陷於經濟上之困境時，始得准許之，以避免藉此善意
    之立法而惡意圖謀減免債務，致使社會陷於道德危險。次按
    債務人對於金融機構負債務者，在聲請更生或清算前，應向
    最大債權金融機構請求協商債務清償方案，或向其住、居所
    地之法院或鄉、鎮、市、區調解委員會聲請債務清理之調解
    ，消債條例第151條第1項亦有明文。此係採前置協商主義，
    是債務人於協商程序中，自應本於個人實際財產及收支狀況
    ，依最大誠信原則，商討解決方案。如終究不能成立協商，
    於聲請更生或清算時，法院審酌上開條文所謂「不能清償或
    有不能清償之虞」，允宜綜衡債務人全部收支、信用及財產
    狀況，評估是否因負擔債務，而不能維持人性尊嚴之最基本
    生活條件，所陳報之各項支出，是否確屬必要性之支出，如
    曾有協商方案，其條件是否已無法兼顧個人生活之基本需求
    等情，為其判斷之準據。再按「法院開始更生程序之裁定，
    應載明其年、月、日、時，並即時發生效力。」、「法院裁
    定開始更生或清算程序後，得命司法事務官進行更生或清算
    程序，必要時，得選任律師、會計師或其他適當之自然人或
    法人一人為監督人或管理人。」亦為同條例第45條第1項、
    第16條第1項所明定。
二、本件聲請意旨略以：聲請人因積欠無擔保債務新臺幣（下同
    ）95萬213元，有不能清償債務之情事，又聲請人之無擔保
    或無優先權之本金及利息債務總額未逾1,200萬元，復未經
    法院裁定開始清算程序或宣告破產，爰向本院聲請更生等語
    。
三、經查：
（一）聲請人於提出本件更生聲請前，曾向新北市新店區調解委
      員會聲請與最大債權銀行滙豐（台灣）商業銀行股份有限
      公司（下稱滙豐銀行）前置調解，惟因滙豐銀行未於民國
      111年8月11日調解期日到場而調解不成立等情，業據聲請
      人提出調解不成立證明書為證（見消債更第29頁）。聲請
      人嗣於同年月17日具狀向本院聲請更生。是以，本院自應
      綜合聲請人目前全部收支及財產狀況，評估其是否已達不
      能維持符合人性尊嚴之最低生活條件，而有「不能清償債
      務或有不能清償之虞」之情形。
（二）聲請人名下僅有玉山銀行土城分行存款79元，此有全國財
      產稅總歸戶財產查詢清單、法務部高額壽險資訊連結作業
      、元大人壽保險股份有限公司111年8月29日函、新光人壽
      保險股份有限公司111年8月30日函、英屬百慕達商友邦人
      壽保險股份有限公司台灣分公司111年8月31日函、英屬百
      慕達商安達人壽保險股份有限公司台灣分公司111年8月30
      日函、全球人壽保險股份有限公司111年8月29日函、中華
      郵政股份有限公司111年8月31日函、臺銀人壽保險股份有
      限公司111年8月31日函、台灣人壽保險股份有限公司111
      年8月31日函、中國人壽保險股份有限公司111年8月31日
      函、台新人壽保險股份有限公司111年8月31日函、宏泰人
      壽保險股份有限公司111年9月1日函、臺灣期貨交易所股
      份有限公司111年8月31日函、國泰人壽保險股份有限公司
      111年9月2日函、遠雄人壽保險事業股份有限公司111年9
      月2日書函、合作金庫人壽保險股份有限公司111年9月1日
      書函、三商美邦人壽保險股份有限公司111年9月5日函、
      保誠人壽保險股份有限公司111年9月1日函、國際康健人
      壽保險股份有限公司111年8月31日函、安聯人壽保險股份
      有限公司111年9月6日函、第一金人壽保險股份有限公司1
      11年9月8日函、臺灣集中保管結算所股份有限公司111年9
      月8日函、南山人壽保險股份有限公司111年9月13日函、
      玉山銀行土城分行存摺封面及內頁影本、法商法國巴黎人
      壽保險股份有限公司台灣分公司111年8月29日函、富邦人
      壽保險股份有限公司111年9月30日陳報狀在卷可稽（見消
      債更卷第35、81、219、229、243、249至261、277、311
      、331、351至359、369至386、389、405、469至473頁）
      。聲請人自陳自111年4月起現任職於大昶有限公司（下稱
      大昶公司），於111年4月至7月計4個月期間扣除勞健保費
      及強制執行扣薪後實領薪資依序為2萬2,728元、2萬6,969
      元、2萬6,809元、2萬9,251元，每月實領薪資平均為2萬6
      ,439元【計算式：（2萬2,728元＋2萬6,969元＋2萬6,809元
      ＋2萬9,251元）÷4個月＝2萬6,439元，元以下四捨五入】等
      情，有勞工保險年資查詢資料、勞保被保險人投保資料表
      、大昶公司111年9月2日說明書、大昶公司薪資明細表、
      供薪資匯入之合作金庫網路銀行存款帳戶交易明細表、本
      院111年度司執字146036號執行命令影本在卷可稽（見消
      債更卷第43、119至126、333至338、395至403、413至414
      頁）。此外，聲請人並未領有其他任何津貼、補助乙節，
      有臺北市政府社會局111年8月25日函、臺北市中正區公所
      111年8月26日函、臺北市就業服務處111年8月26日函、新
      北市就業服務處111年8月26日函、臺北市政府民政局111
      年8月29日函、勞動部勞工保險局111年8月29日函、臺北
      市政府都市發展局111年8月29日函、新北市政府社會局11
      1年8月30日函、新北市新店區公所111年8月30日函、新北
      市政府民政局111年8月30日函、內政部營建署111年8月31
      日函、新北市政府城鄉發展局111年8月31日函可憑（消債
      更卷第161、173至189、205至207、213至217、231、241
      頁）。綜上，本院認應以聲請人每月薪資扣除勞健保費及
      遭法院強制執行扣薪後之金額2萬6,439元，作為計算聲請
      人償債能力之依據（惟依消債條例施行細則第18條規定，
      於開始更生或清算程序後，扣薪之執行命令即不得繼續，
      附此敘明）。
（三）按聲請人必要生活費用，以最近一年衛生福利部或直轄市
      政府所公告當地區每人每月最低生活費1.2倍定之，消債
      條例第64條之2第1項定有明文。次按債務人聲請更生或清
      算時所提財產及收入狀況說明書，其表明每月必要支出之
      數額，與本條例第64條之2第1項、第2項規定之認定標準
      相符者，毋庸記載原因、種類及提出證明文件，消債條例
      施行細則第21條之1第3項亦有明定。經查，聲請人自陳其
      目前居住於新北市新店區之現居處，並主張其每月必要生
      活費用依新北市每人每月最低生活費之1.2倍計算等語（
      見消債更卷第391頁），故聲請人目前每月個人必要生活
      費用應依其住所地即新北市每人每月最低生活費之1.2倍
      即1萬8,960元計算，是聲請人每月收入扣除個人必要生活
      費用後僅餘7,479元（計算式：2萬6,439元－1萬8,960元＝7
      ,479元）可供支配。
（五）聲請人主張每月另需給付其同住之配偶及尚在就學中之長
      子扶養費，該二人每月必要生活費用亦均依新北市每人每
      月最低生活費之1.2倍計算等語（見消債更卷第391頁）。
      經查，聲請人配偶具狀陳報目前無工作且無收入，長子目
      前就讀大學二年級，家庭生活費用及長子扶養費均由聲請
      人負擔等語（消債更卷第387頁），參酌聲請人兒子現年1
      9歲（見消債更卷第171頁戶籍資料），依聲請人配偶及長
      子之稅務電子閘門財產所得調件明細表、勞保被保險人投
      保資料表顯示（見消債更卷第97至109、127至137頁），
      二人於110年度均無任何所得，配偶之名下並無財產，又
      二人均未領有其他補助，亦有前揭臺北市政府社會局111
      年8月25日函、臺北市中正區公所111年8月26日函、臺北
      市就業服務處111年8月26日函、新北市就業服務處111年8
      月26日函、臺北市政府民政局111年8月29日函、勞動部勞
      工保險局111年8月29日函、臺北市政府都市發展局111年8
      月29日函、新北市政府社會局111年8月30日函、新北市新
      店區公所111年8月30日函、新北市政府民政局111年8月30
      日函、內政部營建署111年8月31日函、新北市政府城鄉發
      展局111年8月31日函可憑（消債更卷第161、173至189、2
      05至207、213至217、231、241頁），堪認聲請人之配偶
      及長子目前確實無收入而有需聲請人扶養之必要。依新北
      市111年每人每月最低生活費之1.2倍計算，其二人所需生
      活必要支出共計為3萬7,920元。依上，聲請人每月收入扣
      除個人必要生活費用後僅剩7,479元，業如前述，顯無法
      再負擔其配偶及長子之扶養費3萬7,920元，而依債權人陳
      報聲請人現積欠之無擔保債務總額為624萬1,263元（見消
      債更卷第221至227、263至273、279至309、313至319、33
      9至349、361至367、477至491頁），扣除其前開銀行存款
      79元後，尚有624萬1,184元債務，惟聲請人於每月收入扣
      除必要生活費用後已無餘額，堪認聲請人之經濟狀況已達
      不能清償債務之程度。從而，聲請人處於有不能清償之客
      觀經濟狀態，而有更生之原因，是本件聲請，應予准許。
四、綜上所述，聲請人係一般消費者，其已達不能清償債務之程
    度，其中無擔保或無優先權之本金及利息債務總額未逾1,20
    0萬元，且未經法院裁定開始清算程序或宣告破產，又查無
    消債條例第6條第3項、第8條或第46條各款所定駁回更生聲
    請之事由存在，則聲請人聲請更生，係屬有據。本件聲請人
    更生既經准許，並依上開規定命司法事務官進行本件更生程
    序，爰裁定如主文。聲請人應提出足以為債權人會議可決或
    經法院認為公允之更生方案以供採擇，而司法事務官於進行
    本件更生程序、協助債務人提出更生方案時，亦應依債務人
    之薪資變化、社會常情及現實環境衡量債務人之償債能力，
    並酌留其生活上應變所需費用，進而協助債務人擬定允當之
    更生方案，始符消債條例重建債務人經濟生活之立法目的，
    附此敘明。
五、依消債條例第11條第1項、第45條第1項、第16條第1項，裁
    定如主文。
中　　華　　民　　國　　111 　年　11　　月　 　14 　　日
                  民事第二庭  法　官　林伊倫
以上正本係照原本作成。
本裁定不得抗告。
本裁定已於111年11月14日下午4時公告。
中　　華　　民　　國　　111 　年　11　　月　 　14 　　日
                              書記官　黃品蓉